【裁判字號】    96,訴,447
【裁判日期】    970717
【裁判案由】    放火
【裁判全文】
臺灣臺南地方法院刑事判決               96年度訴字第447號
公  訴  人  臺灣臺南地方法院檢察署檢察官
被      告  丙○○
選任辯護人  蘇明道律師
上列被告因放火案件，經檢察官提起公訴（96年度營偵字第195
號），本院判決如下：
    主  文
丙○○無罪，令入相當處所施以監護貳年。
    事  實
一、公訴意旨略以：被告丙○○原受僱於乙○○所經營之「學甲
    企業股份有限公司」，於民國96年1月17日離職後，因不滿
    乙○○未給付其離職前13日之薪資，竟基於放火燒燬現未有
    人所在之他人所有建築物之犯意，於96年1月18日上午6時許
    ，騎乘機車至臺南縣學甲鎮○○路484號「學甲企業股份有
    限公司」（以下簡稱學甲公司）瓦斯分裝廠內，並直接至瓦
    斯分裝臺前，手持打火機，跳上分裝臺後，先打開20公斤裝
    瓦斯筒，使瓦斯逸出，適有分裝廠員工丁○○於辦公室見狀
    後追出，並跳上分裝臺將該筒瓦斯關閉，丙○○旋又開啟一
    50 公斤瓦斯筒，並再開啟另一50公斤瓦斯筒，丁○○欲關
    閉瓦斯筒時，碰觸丙○○手上之打火機，欲將打火機奪下，
    兩人發生拉扯摔落分裝臺，經其他員工前來協助，始將丙○○手上之打火機搶下，而未得逞，因認被告涉犯刑法第174
    條第4項、第1項之放火燒燬現未有人所在他人建築物未遂罪
    嫌。
二、按行為時因精神障礙或其他心智缺陷，致不能辨識其行為違
    法或欠缺依其辨識而行為之能力者，不罰，此刑法第19條第
    1項定有明文。又不能證明被告犯罪或其行為不罰者應諭知
    無罪之判決。依刑法第18條第1項或第19條第1項其行為不罰
    ，認為有諭知保安處分之必要者，並應諭知其處分及期間。
    此刑事訴訟法第301條第1項、第2項亦分別定有明文。
三、訊據被告對於其曾於上揭時、地，跳上學甲公司之瓦斯分裝
    台後，手持內裝有瓦斯之打火機1只，接連打開3瓶瓦斯筒，
    並曾對趕來阻止之證人即學甲公司員工丁○○說「要沒有大
    家一起沒有」（台語）等情固均不否認，惟辯稱：當天是因
    老闆辭退伊職務，又沒有給薪水，伊二天都沒有睡覺，精神
    恍惚，且伊有精神疾病，但都沒有吃藥，想要去找老闆要工
    資，另因伊本身有吸煙習慣，所以才會隨身攜帶打火機等語
    ，辯護意旨則補充：(1)本件學甲公司之瓦斯分裝台，雖上有
    屋頂，但四周並無門壁，自非屬刑法上所謂之建築物。(2)據
    證人丁○○於偵查中之證詞，被告當時是把打火機握在手上
    ，並沒有點火之動作，故被告之行為尚無著手實施放火之行
    為，自難構成該罪。(3)被告之行為應屬構成刑法第177條第1
    項之漏逸氣體罪與第305條之恐嚇罪，二者為想像競合，被
    告對本件之犯行已深知悔悟，並向被害人乙○○道歉，獲其
    諒解，表明不予追究等情，有和解書可證，應有悔意。且被
    告於行為時罹患慢性妄想型精神分裂症，已二天沒有睡覺，
    經送嘉南療養院鑑定結果，認被告在現實判斷力上已因精神
    障礙（慢性精神分裂症）導致認知功能減退，致使不能辨識
    其行為違法或欠缺依其辨識而行為之能力，亦即已達於心神
    喪失之程度，再參諸被告罹患精神分裂症已有8年之久，可
    見其確有長期精神疾病之問題，案發當日應係精神疾病發作
    中所為，其行為時之精神狀態已達心神喪失之程度，已堪認
    定。
四、經查：
（一）按刑法上所稱之建築物，固指定著於土地之一種工作物而
      言，但此種工作物必須上有屋面，周有門壁，足以蔽風雨
      而通出入，且適於人之起居者，始得認為建築物。至僅供
      休憩之涼亭，並無牆壁等類設備，顯非適於吾人起居之用
      ，尚難以建築物論，此最高法院22年上字第269號、20年
      上字第712號等判例意旨可資參照。
（二）本件學甲公司之瓦斯分裝台，雖有屋頂，但並無門窗、牆
      壁，且距離該公司之辦公室及員工休息室之距離大約27公
      尺，並無可供延燒之連結路徑等情，有臺南縣警察局學甲
      分局96年9月10日函附之職務報告書、現場圖、及現場照
      片16幀等在卷可稽，並經被告及辯護人表明均不爭執者，
      復經證人即學甲公司員工丁○○到庭具結證述確認無誤（
      本院96年10月25日審理筆錄第8頁參見），應堪信為真實
      ，故系爭瓦斯分裝台，雖係定著於土地上之工作物，然既
      無牆壁、又無門窗等可供遮風避雨，且適於人起居之設備
      存在，故依上開實務見解，自難以建築物論，故本件被告
      所為，自無可能構成原檢察官起訴之刑法第174條第4項、
      第1項之放火燒燬現未有人所在他人建築物未遂罪，先此
      敘明。
（三）然被告既供承確曾於前揭之瓦斯分裝台上，手持內裝有瓦
      斯之打火機1只，接連打開3瓶瓦斯筒，並向證人即當時趕
      來阻止被告之學甲公司員工丁○○說「要沒有大家一起沒
      有」（台語）等行為，核與證人丁○○於警詢、偵訊及本
      院審理時證述之情節均相符，此外，並有打火機1只扣案
      可資佐證，而上開扣案之打火機，其內確仍有約三分之二
      瓦斯存在，此業經本院依職權勘驗屬實（本院96年8月20
      日準備程序筆錄第4頁參見），故本件核被告所為，應係
      該當於刑法第177條第1項之漏逸氣體罪及第305條之恐嚇
      危害安全罪之構成要件。
五、再查，縱使被告有上開漏逸氣體及恐嚇之構成要件該當之行
    為，已堪認定，惟本件仍應進一步探究被告之責任能力，亦
    即被告於行為當時，是否受精神障礙之影響、及其程度為何
    ？經本院依辯護人之聲請，囑託行政院衛生署嘉南療養院鑑
    定被告之精神狀態，經該院檢查之結果略以：「在（行為）
    當時其受明顯活性精神病症狀（幻聽、妄想等）干擾，因而
    導致其辨識能力缺乏，再加上其個性衝動、控制力欠佳，而
    有逸放瓦斯衝動行為出現，就現有之資料判斷，被告在現實
    判斷力上已因精神障礙（慢性精神分裂症）導致認知功能減
    退，致使不能辨識其行為違法或欠缺依其辨識而行為之能力
    ，亦即已達於心神喪失之程度。」此有該院97年6月13日嘉
    南般字第0970003385號函覆之司法精神鑑定報告書1份在卷
    可稽，且據證人即當時與被告共事2、3月之久之證人丁○○
    亦到庭結證稱：本件尚未發生時，被告每次在中午休息時間
    都會亂說話，常常說人家對他不好，有時被告手機拿起來也
    會一直亂打電話，其他的工人都在休息.... 那天伊看到被
    告的神情比較兇狠，與他平時中午休息時的表情不太一樣等
    語（本院96年10月25日審理筆錄第4、6頁參見），再參酌被
    告於本院接受訊問時，確實呈現反應遲緩，表達能力欠佳，
    無法適切針對所訊問之事項為回答之情形，本院因認上開司
    法鑑定報告書之結果，確與被告行為時之精神狀態相符，應
    堪採信，揆諸上開法條規定，本件被告於行為時既屬欠缺責
    任能力，應屬不罰，而應為無罪判決之諭知。
六、末按因刑法第19條第1項之原因而不罰者，其情狀足認有再
    犯或有危害公共安全之虞時，令入相當處所，施以監護。又
    前項之期間為5年以下，刑法第87條第1項、第3項前段分別
    定有明文。經查，上開行政院衛生署嘉南療養院之司法精神
    鑑定報告書中之結論亦建議「因被告罹患精神分裂症已至少
    8 年，依過去之病歷記載，其因病識感不足，未能規則配合
    治療與服藥，導致反覆住院多次，復綜合本次鑑定之會談、
    行為觀察與測驗結果（特別是被告在會談過程中多次提及情
    緒低落與自殺意念），故建議在刑後、刑之假釋、緩刑、赦
    免或緩起訴後，宜對被告施予監護，予以持續之追蹤治療，
    除需施予藥物治療，並需監督其服藥與定期評估藥物療效，
    同時需給予積極之心裡與社會復健訓練，協助其確立人生目
    標與生涯規劃，強化衝動控制及自我調適之能力，以穩定其
    情緒」，復審酌被告因上開疾病，容易衝動，自我控制能力
    不佳，於受刺激時，可能做出如本案漏逸瓦斯氣體以及恐嚇
    他人之行為，是已足認其對於公共安全存有顯著危害之虞，
    是本院因認被告有令入相當處所施以監護，並接受藥物治療
    及適當監督保護之必要，爰依刑法第87條第1項及第3項前段
    之規定，併予宣告其令入相當處所施以監護2年，以達其個
    人治療及社會防衛之目的。
據上論斷，應依刑事訴訟法第301條第1項、第2項，刑法第19 條
第1項、第87條第1項、第3項前段，判決如主文。
本案經檢察官甲○○到庭執行職務。
中    華    民    國    97    年    7     月    17    日
                  刑事第十庭  審判長法  官  陳欽賢
                                    法  官  陳賢德
                                    法  官  林臻嫺
以上正本證明與原本無異。
如不服本判決應於收受本判決後10日內向本院提出上訴書狀，並
應敘述具體理由。如未敘述上訴理由者，應於上訴期間屆滿後20
日內向本院補提理由書狀（均須按他造當事人之人數附繕本）「
切勿逕送上級法院」。
                                    書記官  許悉愛
中    華    民    國    97    年    7     月    17    日


司法院資訊處製作；財團法人民間司法改革基金會備份。
